【裁判字號】    99,交聲,928
【裁判日期】    991231
【裁判案由】    交管條例聲異
【裁判全文】
臺灣板橋地方法院交通事件裁定         99年度交聲字第928號
原處分機關  交通部公路總局臺北區監理所蘆洲監理站
異  議  人
即受處分人  謝進義
上列異議人因違反道路交通管理處罰條例事件，對於原處分機關
於民國99年4 月13日所為之北監蘆字第裁46-C00000000號裁決不
服，聲明異議，本院裁定如下：
    主  文
原處分撤銷。
謝進義汽車駕駛人，駕駛輕型機器腳踏車經測試檢定酒精濃度超
過規定標準，處罰鍰新臺幣參萬元，並應吊扣輕型機器腳踏車駕
駛執照壹年及接受道路交通安全講習。
    理  由
一、異議意旨略以：異議人謝進義經舉發於民國99年4 月11日凌
    晨1 時29分許，騎乘車牌號碼DZJ-852 號輕型機車，行經新
    北市○○區○○街118 巷25號前，有「酒精濃度超過規定標
    準（0.4-0.55MG/L）」之違規。異議人對違規事實無爭執，
    但異議人係騎乘輕型機車違規，請勿吊扣小型車駕駛執照，
    因異議人平日需要開車搭載員工上下班，影響甚大。為此對
    原裁決聲明異議，請求撤銷原處分。
二、按汽車（指在道路上以原動機行駛之車輛，包括機器腳踏車
    ）駕駛人，駕駛汽車經測試檢定有酒精濃度超過規定標準者
    ，處新臺幣15,000元以上60,000元以下罰鍰，並當場移置保
    管該汽車及吊扣其駕駛執照1 年；汽車駕駛人，有道路交通
    管理處罰條例第35條第1 項規定之情形者，應接受道路交通
    安全講習，道路交通管理處罰條例第35條第1 項第1 款及第
    24條第1 項第2 款分別定有明文。
三、經查：（一）異議人對其於上開時、地騎乘車牌號碼DZJ-85
    2 號輕型機車，有「酒精濃度超過規定標準（0.4-0.55MG/L
    ）」之違規事實，並不爭執，且有舉發通知單（測得異議人
    呼氣酒精濃度為每公升0.45毫克）在卷可稽，堪信為真。原
    處分機關依據前揭道路交通管理處罰條例之規定，參酌違反
    道路交通管理事件統一裁罰基準表所載之裁罰標準，處異議
    人罰鍰新臺幣30,000元，令其接受道路交通安全講習部分（
    按：異議人表示罰鍰已繳納，亦已接受道路交通安全講習）
    ，洵屬有據。（二）就吊扣駕駛執照部分，所應吊扣者係指
    駕駛人酒精濃度超過規定標準仍駕駛汽車時，所駕車類之駕
    駛執照。此觀之道路交通管理處罰條例第68條原規定：「汽
    車駕駛人因違反本條例及道路交通安全規則之規定，受『吊
    扣或吊銷』駕駛執照處分時，『吊扣或吊銷』其持有各級車
    類之駕駛執照。」，嗣因「原條文將違法或違規駕駛人所持
    有各級車類之駕駛執照一併吊扣或吊銷，失之過酷，影響人
    民工作及生活甚鉅，爰修正之」等理由，於94年12月14日修
    正為「汽車駕駛人，因違反本條例及道路交通安全規則之規
    定，受『吊銷』駕駛執照處分時，『吊銷』其持有各級車類
    之駕駛執照。」，即將受吊扣駕駛執照處分時，得吊扣行為
    人持有各類車類之駕駛執照規定刪除，並於95年3 月1 日施
    行之修法過程自明。故以較高級車類之駕駛資格駕駛較低級
    車類之車輛違規，不得吊扣該較高級車類駕駛執照，否則即
    有違不同事件應不同處理之平等原則，此為法院辦理該類違
    反道路交通管理處罰條例事件所持見解（臺灣高等法院暨所
    屬法院97年法律座談會刑事類第40號提案研討意見參照）。
    原處分機關援引交通部就道路交通管理處罰條例第68條修正
    前所為之行政函示意見，逕吊扣異議人之小型車駕駛執照，
    容有未洽。異議人此部分之異議有理由。（三）從而，原處
    分既有與法相違之處，即應將之撤銷。因異議人係依道路交
    通安全規則第61條第1 項第4 款：「已領有小型車駕駛執照
    者，得駕駛輕型機器腳踏車。」規定騎乘輕型機車，仍應限
    制其騎乘輕型機車之權利。衡酌道路交通主管機關對於汽車
    駕駛執照之管理，固採一照原則，未發給異議人較低等級即
    輕型機器腳踏車之駕駛執照，然主管機關仍可利用電腦資料
    處理或在較高級車類之駕駛執照上註記或以其他方式吊扣，
    執行層面應可妥適克服（臺灣高等法院暨所屬法院98年法律
    座談會刑事類第20號、第23號提案研討意見參照），茲由本
    院自為裁定如主文第2 項所示。（四）至道路交通管理處罰
    條例第68條第2 項雖於99年5 月5 日修正增訂：「領有汽車
    駕駛執照之汽車駕駛人，除駕駛聯結車、大客車、大貨車外
    之非其駕駛執照種類之車輛，違反本條例及道路交通安全規
    則之規定，應受吊扣駕駛執照情形時，無因而肇事致人受傷
    或重傷者，記違規點數5 點。但1 年內違規點數共達6 點以
    上或再次應受吊扣駕駛執照情形者，併依原違反本條例應受
    吊扣駕駛執照處分規定，吊扣其駕駛執照。」，且自99年9
    月1 日施行，惟行政罰法第5 條已明定：「行為後法律或自
    治條例有變更者，適用行政機關最初裁處時之法律或自治條
    例。但裁處前之法律或自治條例有利於受處罰者，適用最有
    利於受處罰者之規定。」，即行政罰之適法性，原則上以原
    處分作成時之法律狀態為判斷基準，非以法院判決時之法律
    狀態為判斷基準，蓋人民不服行政罰處分向法院聲明異議，
    目的在於撤銷行政機關之違法處分，藉以排除其對人民之權
    利或法律上之利益所造成之損害，法院僅係事後審查處分之
    適法性，無從以判決時之法律狀態論斷行政罰是否適法（最
    高行政法院95年度判字第335 號判決參照）。據此，原處分
    作成之時間為99年4 月13日，有原處分機關之裁決書存卷可
    參，此次法律修正既是於原處分機關裁處後之99年9 月1 日
    施行，對原處分之適法性自不生影響，亦不生新、舊法比較
    之問題，為免誤會，附此敘明。
四、依道路交通管理處罰條例第87條第2 項、道路交通事件處理
    辦法第19條前段，裁定如主文。
中    華    民    國    99    年    12    月    31    日
                    交通法庭    法  官  許炎灶
以上正本證明與原本無異。
如不服本裁定，應於裁定送達後5 日內向本院提出抗告狀。
                                書記官  周百川
中    華    民    國    99    年    12    月    31    日

司法院資訊處製作；財團法人民間司法改革基金會備份。
